臺灣高雄地方法院民事判決
111年度訴字第117號
原      告  陳惠筠  
被      告  鄭維林  


            鄭國華  
            黃淑珍  
上列當事人間請求侵權行為損害賠償事件，原告提起刑事附帶民
事訴訟（110年度審附民字第625號），經本院刑事庭裁定移送民
事庭審理，本院於民國111年7月15日言詞辯論終結，判決如下：
    主      文
被告應給付原告新臺幣貳佰萬元。
    事實及理由
一、原告主張：被告丙○○於民國110年3月間，加入訴外人陳智輝
    、褚俊賢及其他真實姓名、年籍不詳之人所組成之組織，由
    被告丙○○擔任面交車手之工作。被告丙○○與所屬詐欺集團成
    員，意圖為自己不法之所有，共同基於三人以上、冒用公務
    員名義詐欺取財、行使偽造準公文書，及洗錢之犯意聯絡，
    由詐騙集團成員於110年7月16日下午某時許起，陸續佯稱為
    台北長庚醫院護理長（女性）、陳警官（男性）、黃檢察官
    等人致電原告，謊稱其涉犯洗錢防制法，要將金錢集中保管
    、要將帳戶金錢兌換黃金出來證明清白，並以LINE傳送偽造
    之「臺灣臺北地方法院檢察署刑事傳票」、「臺灣臺北地方
    法院地檢署強制性資產凍結執行書」等公文書（其上各有偽
    造之「臺灣臺北地方法院檢察署印」公印文1枚、「書記官
    謝宗翰」印文1枚及「檢察官黃敏昌」印文1枚），向原告行
    使，藉以取信原告，致原告陷於錯誤，而依指示於同月20日
    上午，提領新臺幣（下同）40萬元欲交付詐欺集團成員；嗣
    褚俊賢與不詳之詐騙集團成員再指揮被告丙○○於同日上午11
    時47分許，至高雄市○○區○○○路000號「新興國小」前，向原
    告取得前開40萬元，原告又依指示於同日下午提領現金購買
    2塊重量500公克之黃金（金額共計165萬4,316元）欲交予詐
    欺集團成員；嗣褚俊賢與不詳之詐騙集團成員再指揮被告丙○○於同日下午16時26分許，至前開「新興國小」前，向原告
    取得前開黃金2塊。被告丙○○再將上開取得之40萬元及黃金2
    塊帶回桃園交付與褚俊賢，並取得1萬元之報酬。被告丙○○
    上開詐騙行為，業經刑事判決有罪確定，是被告丙○○應就其
    與詐欺集團共同詐騙原告上開金錢乙事，負損害賠償之責。
    又被告丙○○參與詐騙時尚未成年，其法定代理人即被告乙○○
    、甲○○應與被告丙○○共同負侵權行為損害賠償責任等語。為
    此，依民法第184條第1項前段、第185條、第187條規定提起
    本訴。並聲明：被告應給付原告200萬元。
二、被告部分：
　㈠被告乙○○、甲○○則以：被告丙○○只拿1 萬元，不應該向我們
    請求200萬元；又我們已經管不動被告丙○○了，紅單一大堆
    ，辛苦工作的錢都被他弄掉了，我都有跟他講過不要做車手
    ，但他不聽，他上次拿8000元，刑事判要罰40萬元，現在民
    事也還在審理中。我們都沒有工作，打零工而已，只剩房子
    ，但有貸款等語，資為抗辯。並聲明：原告之訴駁回。
 ㈡被告丙○○則以：金額太高了，我沒辦法陪那麼多等語，資為抗
   辯。並聲明：原告之訴駁回。
三、兩造不爭執事項：
  ㈠被告丙○○於110年3月間，加入訴外人陳智輝、褚俊賢及其他
    真實姓名、年籍不詳之人所組成3人以上、以實施詐術為手
    段，具有持續性、牟利性之有結構性組織，由被告丙○○擔任
    面交車手之工作。被告丙○○與所屬詐欺集團成員，意圖為自
    己不法之所有，共同基於三人以上、冒用公務員名義詐欺取
    財、行使偽造準公文書，及洗錢之犯意聯絡，由詐騙集團成
    員於110年7月16日下午某時許起，陸續佯稱為台北長庚醫院
    護理長（女性）、陳警官（男性）、黃檢察官等人致電原告
    ，謊稱其涉犯洗錢防制法，要將金錢集中保管、要將帳戶金
    錢兌換黃金出來證明清白，並以LINE傳送偽造之「臺灣臺北
    地方法院檢察署刑事傳票」、「臺灣臺北地方法院地檢署強
    制性資產凍結執行書」等公文書，向原告行使，藉以取信原
    告，致原告陷於錯誤，而依指示於同月20日上午，提領40萬
    元欲交付詐欺集團成員；嗣褚俊賢與不詳之詐騙集團成員再
    指揮被告丙○○於同日上午11時47分許，至高雄市○○區○○○路0
    00號「新興國小」前，向原告取得前開40萬元，原告又依指
    示於同日下午提領現金購買2塊重量500公克之黃金（金額共
    計165萬4,316元）欲交予詐欺集團成員；嗣褚俊賢與不詳之
    詐騙集團成員再指揮被告丙○○於同日下午16時26分許，至前
    開「新興國小」前，向原告取得前開黃金2塊。被告丙○○再
    將上開取得之40萬元及黃金2塊帶回桃園交付與褚俊賢，並
    取得1萬元之報酬。被告丙○○上開詐騙行為，業經刑事判決
    有罪確定，是被告丙○○應就其與詐欺集團共同詐騙原告上開
    金錢乙事，負損害賠償之責。
 ㈡被告丙○○參與詐騙時尚未成年，當時其法定代理人為被告乙○○
   、甲○○。
 ㈢被告丙○○經本院110 年度審金訴字第282 號 刑事判決，判處
   犯3人以上共同冒用公務員名義詐欺取財罪，處有期徒刑1年6
   月。 
四、本院之判斷：
  ㈠按因故意或過失，不法侵害他人之權利者，負損害賠償責任
    ；數人共同不法侵害他人之權利者，連帶負損害賠償責任。
    不能知其中孰為加害人者，亦同。造意人及幫助人，視為共
    同行為人，民法第184條第1項前段、第185條分別定有明文
    。次按民事上之共同侵權行為（狹義的共同侵權行為，即加
    害行為）與刑事上之共同正犯，其構成要件並不完全相同，
    共同侵權行為人間不以有意思聯絡為必要，數人因過失不法
    侵害他人之權利，苟各行為人之過失行為，均為其所生損害
    共同原因，即所謂行為關連共同，亦足成立共同侵權行為，
    依民法第185條第1項前段之規定，各過失行為人對於被害人
    應負全部損害之連帶賠償責任（最高法院67年台上字第1737
    號判例意旨參照）。是加害人於共同侵害權利之目的範圍內
    ，各自分擔實行行為之一部，而互相利用他人之行為，以達
    其目的者，仍不失為共同侵權行為人，自應對全部發生之結
    果，連帶負損害賠償責任。觀諸現今以電話詐騙之型態，係
    以架設電話、收集人頭帳戶、假冒公務員撥打電話或前往取
    款、指定被害人匯款帳戶、提領人頭帳戶款項等各階段，由
    多人分工進行各階段之詐騙行為，始能完成之集團性犯罪（
    侵權），其參與者彼此行為具有關連性，目的皆是為達到以
    詐騙方式取得被害人之財物予以朋分。本件原告遭詐騙之方
    式，亦係經由多人以分工進行各階段詐騙之集團性犯罪行為
    ，由擔任車手之被告丙○○依詐欺集團之指示，向原告詐取財
    物後繳回詐欺集團，而擔任取財之車手被告丙○○則分得1萬
    元之報酬，此亦經被告丙○○於與本件相關刑事案件偵查中所
    自承（見臺灣高雄地方檢察署110年度偵字第21836號卷第30
    頁 ），顯然被告丙○○明知詐欺集團成員係持偽造之準公文
    書出面，並假冒公務員為詐騙行為，各自分擔實行詐騙行為
    之一部，互相利用他人之行為，以達詐騙被害人取得財物之
    目的，堪認被告丙○○加入該詐騙集團並參與該集團詐騙部分
    行為時，即與詐欺集團其他成員間，成立共同侵權行為。揆
    諸前揭說明，被告丙○○自應對被害人所受全部損害，與詐欺
    集團負連帶賠償之責。至被告抗辯：被告丙○○報酬才1萬元
    ，不應該向被告請求200萬元云云，顯與前揭共同侵權行為
    人應負連帶賠償責任，以保護被害人之意旨相違。且原告上
    開內部分擔額之辯，僅在共同侵權行為人內部間之求償有所
    適用，本件原告是以被害人身分，依侵權行為之法律關係對
    被告為請求，故被告辯稱丙○○僅取得報酬1萬元，不應該向
    其請求200萬元云云，顯難憑採。
  ㈡次按無行為能力人或限制行為能力人，不法侵害他人之權利
    者，以行為時有識別能力為限，與其法定代理人連帶負損害
    賠償責任。行為時無識別能力者，由其法定代理人負損害賠
    償責任；前項情形，法定代理人如其監督並未疏懈，或縱加
    以相當之監督，而仍不免發生損害者，不負賠償責任，民法
    第187條第1項前段、第2項定有明文。再按法定代理人對無
    行為能力人或限制行為能力人之侵權行為，以負責為原則，
    免責為例外，故民法第187條第2項所定免責要件，應由法定
    代理人負舉證之責（最高法院72年度台上字第953號判決意
    旨參照）。查被告丙○○係90年12月21日出生，為前揭詐騙行
    為時，尚未成年，係限制行為能力人，被告乙○○、甲○○為丙○○之法定代理人，有戶籍謄本在卷可稽（見卷底存置袋）。
    衡諸本件侵權行為施用詐術方式，應認被告丙○○於行為時具
    有識別能力，則被告乙○○、甲○○對於其等未成年之子被告丙○○，如能注意教養勤加監督，不稍疏懈，當不致發生本件侵
    權行為。至被告乙○○、甲○○雖提出line對話紀錄，並提出被
    告丙○○多次違規之交通違規繳費紀錄，主張其等已窮盡一切
    努力為監督、管教之責，觀諸line對話紀錄，被告雖有告知
    被告丙○○要腳踏實地工作，並告知被告丙○○要考駕照則會有
    紅單，並告知被告丙○○去自首等語。然查，父母對於未成年
    子女之保護、教養責任係自幼即應勤加履行，不容疏懈，使
    子女知悉善惡是非，不為傷天害理之事，不取非份之財，非
    於子女犯罪後請其自首，或是幫子女繳納罰單，即可輕卸父
    母原本即應善盡管教子女之家庭教育責任。再者，依被告丙○○交通違規紀錄觀之，其自106年間未成年時即無照駕駛，
    顯示被告丙○○於少年時期之行為舉止即有偏差，且多次違反
    交通規則，可徵被告乙○○、甲○○縱對被告丙○○有所管教，然
    因未能依被告丙○○之人格特質予以適當調整，以達到父母真
    正善盡規誡子女遠離是非、趨向良善之管教及監督之責，致
    被告丙○○仍不因其等之管教而有所警戒，而使詐欺集團成員
    有機可趁，以不正利益吸引被告丙○○參與詐欺集團擔任車手
    ，負責向被害人收取詐騙款項，自難認被告乙○○、甲○○對其
    子被告丙○○已善盡監督管教之責。此外，被告乙○○、甲○○未
    能提出其他具體事證，證明其等就被告丙○○以前揭詐騙行為
    對原告所為之侵權行為，已為如何相當之監督，而仍不免發
    生損害，難認得依民法第187條第2項規定不負賠償責任。故
    原告依共同侵權行為法律關係及民法第187條第1項前段規定
    ，請求被告應給付原告200萬元，為有理由，應予准許。
五、綜上所述，原告依侵權行為之法律關係，請求被告給付200
    萬元，為有理由，應予准許。
六、本件事證已臻明確，兩造其餘攻擊防禦方法及證據，經審酌
    後與判決之結果不生影響，爰不一一論列。 　　
七、訴訟費用之依據：民事訴訟法第78條。
中　　華　　民　　國　　111 　年　　7 　　月　　22　　日
                  民事第一庭  法　官　韓靜宜
以上正本係照原本作成。
如對本判決上訴，須於判決送達後20日內向本院提出上訴狀。如
委任律師提起上訴者，應一併繳納上訴審裁判費。　　　　　　
中　　華　　民　　國　　111 　年　　7 　　月　　22　　日
                              書記官  陳雅雯